【裁判字號】    98,上,71
【裁判日期】    980512
【裁判案由】    塗銷所有權移轉登記
【裁判全文】
臺灣高等法院臺中分院民事判決  98年度上字第71號
上  訴  人  博凱建設股份有限公司
法定代理人  乙○○
被上訴人    丙○○
訴訟代理人  許博堯律師
上列當事人間請求塗銷所有權移轉登記事件，上訴人對於中華民
國97年12月11日臺灣臺中地方法院97年度中訴字第9號第一審判
決提起上訴，本院於98年4月28日言詞辯論終結，判決如下：
    主  文
上訴駁回。
第二審訴訟費用由上訴人負擔。
    事實及理由
一、本件上訴人經合法通知，未於言詞辯論期日到場，核無民事
    訴訟法第386條各款所列情形之一，爰依被上訴人之聲請，
    由其一造辯論而為判決，合先敘明。
二、上訴人方面：
(一)、上訴人於原審起訴主張：緣台中縣大里市○○段1906建號建
    物即門牌號碼為台中縣大里市○○路141巷10號房屋原為上
    訴人所有，上訴人於民國（下同）96年12月間整理財產資料
    時，發現被上訴人於96年10月30日以買賣為原因將該房屋移
    轉登記為其所有。經查，上訴人公司之前任董事長陳豐茂於
    96年7、8月間因發現罹患胃癌後，無力處理公司業務，並於
    96年9月間至臺大醫院住院冶療，旋於同年10月14日病逝；
    而陳豐茂罹病期間，同為公司董事之楊也（陳豐茂之配偶）
    均陪伴在側照應，公司董事會無法召開，業務陷於停頓，並
    無法出售公司所有不動產之可能，且上訴人對於與被上訴人
    間之買賣契約並無任何價金入款，亦無任何買賣契約資料，
    是被上訴人取得上開房屋應係利用上訴人公司前任董事長夫
    婦不能執行職務期間，勾結無代理權之他人，偽冒上訴人公
    司代理人名義辦理所有權之移轉登記。按所有人對於無權占
    有或侵奪其所有物者，得請求返還之。對於妨害其所有權者
    ，得請求除去之；民法第767條前段、中段分別定有明文。
    次按「依土地法所為之登記有絕對效力，固為同法第43條所
    明定，惟參照司法院院字第l919號解釋，在第三者信賴登記
    而取得上地權利之前，真正權利人既仍得對登記名義人主張
    登記原因之無效或撤銷，提起塗銷登記之訴，自不能據以除
    斥真正之權利。」、「土地法第43條所謂有絕對效力，係為
    保護因信賴登記取得不動產權利之第三人而設，故登記原因
    無效或得撤銷時，在第三人未取得不動產權利前，真正權利
    人對於登記名義人自仍得主張之。是不動產所有權之登記，
    在第三人尚未信賴該登記而取得權利新登記前，並不能據以
    排斥真正之權利人，如該登記原因有無效或撤銷之情形，真
    正所有人對於登記名義人仍得為民法第767條所有人之物上
    請求權之主張。」最高法院39年台上字第l109號判例、88年
    度台上字第1511號判決要旨參照。故兩造並無買賣系爭房屋
    之事實，上訴人仍為系爭房屋之真正所有權人，被上訴人以
    事實上不存在之買賣原因將系爭房屋所有權移轉登記為其所
    有，實無法律上之原因即受有利益，致上訴人受有損害，依
    上開說明，上訴人對系爭房屋之登記名義人即被上訴人自得
    請求被上訴人塗銷系爭房屋所有權之移轉登記。為此，爰依
    民法第767條所有人物上請求權及第179條不當得利請求權等
    法律關係提起本訴，並聲明求為：命被上訴人應將台中縣大
    里地政事務所96年10月26日以里普資字第329730號收件、96
    年10月30日登記，以買賣為原因，就坐落台中縣大里市○○
    段223之13地號土地上之同段1906建號建物之所有權移轉登
    記予以塗銷之判決。並陳明願供擔保以宣告假執行。
(二)、上訴人於本院未於言詞辯論期日到場，亦未提出書狀作何聲
    明或陳述。
三、被上訴人方面：
(一)、被上訴人則以：
  1.查「永隆園邸」12戶房地，係訴外人賴坤鴻、張鑫龍、陳萬
    春及陳豐茂（於96年10月14日死亡，其繼承人為上訴人法定
    代理人乙○○之父）等4人之合夥財產，每人各出資25%，該
    4人僅借用上訴人公司之名義興建，並將合夥財產借名登記
    在上訴人公司之名下，此除有上訴人不爭執真正之94年10月
    6日由該4人所訂立之「專案名稱：『永隆園邸』台中縣大里
    市○○路十二單位開發案」合約書（下簡稱合約書）可證外
    ，並經上訴人於97年4月24日所具之準備書(一)書狀第2頁內自
    認。
  2.嗣因僅銷售4戶，尚有8戶餘屋未賣出，該4人投資股東乃依
    上開合約書第9條之約定，達成由股東4人平均分配餘屋二戶
    之決議，其中建號1906（即系爭房屋）、1905之房屋係由股
    東陳萬春分回；於股東陳豐茂去世後，賴坤錦、張鑫龍、陳
    萬春及乙○○等4人全體股東，另在96年11月15日依原上開
    協議內容，成立書面之協議書，而上訴人對該協議書之真正
    並不爭執。而由該8戶房屋建物登記謄本（參證五）之記載
    可知，全體合夥人確踐行上開協議書之約定；且上訴人在全
    體合夥人辦理過戶之過程，提供其公司印文及變更登記事項
    卡，而與全體合夥人終止借名登記契約。準此，全體合夥人
    業依民法第828條第2項之規定，終止合夥財產之公同共有關
    係，同意解散合夥事業，並由全體合夥人擔任清算人，完成
    「永隆園邸」之餘屋八戶之合夥財產之清算及分析（配）。
    從而系爭房屋確為合夥清算後由訴外人陳萬春所分配之賸餘
    財產。
  3.系爭房屋及其坐落之基地，固屬全體合夥人公同共有之合夥
    財產，全體合夥人若未同意或授權訴外人陳萬春在96年9月4
    日出售系爭房地，身為合夥事務執行人（參在94年10月6日
    合約書第1、11條之約定）之訴外人賴坤錦，焉有可能違反
    全體合夥人之決議，焉有可能在向地政機關移轉土地所有權
    之過程，擅自提供陳萬春辦理土地過戶之必要協助，將其名
    下之土地所有權狀及印鑑證明書提供予陳萬春，並在土地登
    記申請書蓋用其之印鑑章？訴外人陳萬春在96年9月4日出售
    系爭房地之前，應已得全體合夥人之同意或授權。縱認又陳
    萬春之行為應為無權處分者，然全體合夥人於96年11月15日
    為合夥清算後，系爭房屋由陳萬春所分得，已如前述，依民
    法第118條第2項之規定，其處分自始有效。
  4.對於上訴人陳述之抗辯：
  (1)一般消費者向建設公司購屋，並非與建設公司之法定代理人
    本人直接簽訂契約，因建設公司皆委託銷售人員代為銷售房
    屋。則上訴人公司焉能以前任董事長罹病，即主張以該公司
    之名義與消費者所簽訂之契約為無效。況訴外人賴坤錦、劉
    秀滿二人取得原為上訴人公司所有之四戶房屋，其原因發生
    日期皆記載為96年10月12日，上訴人公司既稱該期間董事會
    無法召開，無出售公司所有不動產之可能等語，則賴坤錦、
    劉秀滿二人又如何於上開期間取得上訴人公司所應提供之相
    關文件，以辦理房屋之過戶？
  (2)上訴人公司與全體合夥人間僅為借名登記之關係，依最高法
    院91年台上字第1871號裁判意旨，上訴人僅為借名登記契約
    之登記名義人，「永隆園邸」房屋之管理、使用處分權仍屬
    於全體合夥人。且上訴人公司既允許他人（指全體合夥）使
    用自己公司名義與第三人為法律行為，應屬民法第169條所
    謂表示以代理權授與他人之行為，參照最高法院前述28年上
    字第1573號、45年台上字第461號判例之見解，自無成立無
    權代理之可能。
  (3)系爭房屋為全體合夥人公同共有之合夥財產，且全體合夥人
    仍保留處分合夥財產之處分權利，上訴人之請求明顯涉及全
    體合夥人就合夥財產之處分及其他權利之行使，依民法第82
    8條第2項之規定，上訴人提起本件訴訟並未經全體合夥人之
    同意，甚至違背上揭全體合夥人在96年11月5日清算及分析
    合夥財產之決議，應認上訴人之請求顯無理由等語，資為抗
    辯，並聲明求為：駁回上訴人於原審之請求。並陳明願供擔
    保以免為假執行。
(二)、於本院補充抗辯：96年9月7日4名合夥人的協議，陳豐茂委
    託乙○○之配偶出席，於協議後陳豐茂就將8戶房地的所有
    權狀交給分得的股東。陳豐茂死亡後，全體合夥人再於96年
    11月5日再達成一次協議，確認四個股東各分得兩戶，應有
    追認之意；而且陳豐茂父子分得的兩戶就是門牌號碼大里市
    ○○路141巷141巷2號與3號，上訴人之法定代理人乙○○把
    這兩戶房屋登記給訴外人楊隆榮與甲○○，據了解甲○○就
    是乙○○的配偶，楊隆榮就是乙○○的債權人，實際登記日
    期為96年12月24日與96年12月25日。另上訴人於另案對向訴
    外人陳萬春購買門牌號碼台中縣大里市○○路141巷8號房地
    之買受人黃秋英，所提起塗銷所有權移轉登記之事件，已因
    上訴不合法遭上訴駁回之判決。而在該案已經認定陳萬春為
    有權代理，而且陳萬春係處分其所分得之合夥財產等語。
四、原審經審酌兩造所提出之攻擊防禦方法後，以系爭房屋經法
    院查封、拍賣、並經執行債權人承受在案，被上訴人已喪失
    處分權能，客觀上無從對於系爭房屋辦理塗銷登記，據此駁
    回上訴人於原審之請求。上訴人對於原審上開判決結果不服
    ，提起上訴，聲明求為：(一)原判決廢棄。(二)被上訴人應將台
    中縣大里地政事務所96年10月26日以里普資字第329730號收
    件、96年10月30日登記，以買賣為原因，就坐落台中縣大里
    市○○段223之13地號土地上之同段1906建號建物之所有權
    移轉登記予以塗銷。(三)訴訟費用由被上訴人負擔。被上訴人
    則答辯聲明：上訴駁回。(二)訴訟費用由上訴人負擔。
五、本院得心證理由：
(一)、上訴人雖以：系爭坐落台中縣大里市○○段1906建號之建物
    ，係被上訴人利用上訴人公司前任董事長陳豐茂因病住院及
    身為董事之楊也（即陳茂豐之配偶）須陪伴照顧，無力處理
    公司業務之機會，勾結無代理權之他人，偽冒被上訴人公司
    代理人名義辦理所有權之移轉登記，據以主張：本件買賣契
    約及物權之移轉行為應屬無效，但為被上訴人所否認，並以
    ：系爭建物即訴外人陳萬春以博凱建設公司之名義出售予伊
    ，當時房屋及坐落基地係一併向賴坤錦、劉秀滿、陳萬春及
    博凱建設公司買的，本件買賣接洽過程係由陳萬春代理博凱
    建設公司出面與伊接洽，陳萬春係公司股東，依被證二之合
    作開發契約書第七條所載，若有空屋由股東各分兩戶，本件
    合作案剩下八戶，系爭房地係陳萬春所分得，陳萬春再賣給
    被上訴人，且系爭買賣合約書之簽立及契稅之申報及繳納均
    在陳豐茂生前所為，博凱公司之大、小章均屬真正，縱博凱
    建設公司前任法定代理人陳豐茂於聲請建物所有權移轉登記
    時去世，亦不影響系爭買賣及讓與行為之真正及其效力等語
    置辯。故本件首應審酌者厥為：陳萬春是否有權以上訴人公
    司之名義將系爭建物出售並辦理所有權移轉登記之權限。
(二)、經查，訴外人陳萬春、賴坤錦、張鑫龍、陳豐茂等四人（甲
    方）與上訴人博凱公司（乙方）及陳永昌（丙方）三方曾於
    94年10月16日簽訂「永隆園邸開發案」合約書，約定合作建
    設開發之相關事宜，並於合約第7條約定：「此專案之總資
    本額為1200萬，由賴坤錦、張鑫龍、陳萬春、陳豐茂等四人
    各25%平均分擔」；另於第10條其他約定I、II、III約定：
    「甲方得隨時請求乙方（即上訴人公司）及丙方提供本合約
    相關之資料，乙方及丙方應予配合」、「乙方與丙方應依甲
    方之指示，執行本合約相關工作，並應盡善良管理人之注意
    義務履行本合約」、「乙方與丙方應分別依本合約之約定履
    行其義務，並互相協調合作以協助甲方執行及管理永隆園邸
    開發方案合約…」可見系爭建案係由賴坤錦、張鑫龍、陳萬
    春、陳豐茂四人所合夥集資興建，系爭永隆園邸之建案則為
    渠等之合夥事業，上訴人則負有配合合夥人及依其指示執行
    永隆建案之義務。
(三)、按解釋意思表示應探求當事人之真意，不得拘泥於所用之辭
    句，民法第98條訂有明文。本件永隆園邸建案之建物所有權
    雖登記在上訴人公司名下，但依前揭合約書第2、3、4條之
    約定，可知在該合約書約有效之期間內，無論賴坤錦、張鑫
    龍、陳萬春、陳豐茂均得使用上訴人公司之名稱並借用上訴
    人公司名義辦理乙存專戶以購屋者指定付款帳戶、建築融資
    及股東增資之匯款指定帳戶、逾期欠款之催收等等、此有被
    上訴人提出之前開合約書可資參考（見原審卷一第45-46頁
    ），從而，渠等與上訴人之合約既已約明：陳萬春、賴坤錦
    、張鑫龍、陳豐茂得「使用」、「借用」上訴人公司名稱及
    使用公司軟硬體資源及以公司之名開立乙存專戶，以供未來
    購屋者指定付款之帳戶及建築融資匯款暨支付工程款項、貸
    款利息之用，可見陳萬春等四人使用或借用上訴人公司名稱
    之目的，係在完成永隆園邸建案之合夥事業，故應認上訴人
    公司已授權陳萬春等四人就永隆園邸興建、銷售等事項，對
    外得以上訴人公司名義為法律行為，方符當事人之真意。是
    以陳萬春等合夥人雖將渠等合夥集資興建之系爭建物登記在
    上訴人公司名下，但各該建物實為各合夥人公同共有之合夥
    財產，再由合約書第10條其它約定第I、II、III項亦明定上
    訴人公司應依各合夥股東之指示執行永隆開發案，益足知渠
    等之所以將建物登記在上訴人公司名下，應係單純為對外銷
    售而採之便宜措施，但實際上系爭建物仍屬賴坤錦、張鑫龍
    、陳萬春、陳豐茂等四人之合夥財產，而借名登記在上訴人
    公司名下。
(四)、復查，永隆園邸建案共推出12戶，尚有8棟建物未能順利售
    出，賴坤錦、張鑫龍、陳萬春、陳豐茂等人乃依合約書第9
    條「若有空屋在交屋期間六個月後尚未售出，其單位將經由
    議價折衷並由所有股東按股份比例抽籤標回，並同時結案」
    約定，協議由四名股東各分回2戶，其中建號1901、1902（
    門牌號碼大里市○○路141巷5號、7號）由股東賴坤錦分回
    ；建號1898、1899（即門牌號碼大里市○○路145號、同路
    141 巷1號）由股東張鑫龍分回；建號1906、1905（即門牌
    號碼大里市○○路141巷10號、8號），由股東陳萬春分回，
    其餘建號1900、1903（即門牌號碼大里市○○路141巷3號、
    2號），則由股東陳豐茂分回，故被上訴人買受之系爭建物
    係陳萬春之股東保留戶，陳萬春自有權以上訴人公司之名義
    出售予被上訴人，上訴人公司及土地登記名義人賴坤錦、劉
    秀滿均應無條件配合辦理過戶，業據被上訴人陳述明確，且
    前開1898號、1899號建物業於96年12月21日移轉登記予張鑫
    龍配偶劉秀滿名下，1901號、1902號之建物亦於96年12月21
    日移轉登記予合夥人賴坤錦名下，陳豐茂分得之1900號、19
    03號建物則登記予上訴人指定之楊隆榮及甲○○名下（按史
    女為陳豐茂子媳即上訴人公司法定代理人乙○○之配偶），
    建號1906、1905號則分由被上訴人及訴外人黃秋英陳萬春買
    受而登記在其二人之名下，亦有被上訴人提出之附表及建物
    登記簿謄本可資佐參（見原審卷第一宗第50頁、第123-139
    頁、）；按理賴坤錦、張鑫龍、陳萬春及陳豐茂等四名合夥
    股東，若非已達成如何分配未售餘屋之協議，則何以賴坤錦
    、張鑫龍及甲○○能順利取得前開各建物所有權，渠等又如
    何能辦理所有權移轉登記？證人即合夥股東賴坤錦亦於原審
    到庭證實：系爭建案係由伊及陳豐茂、張鑫龍、陳萬春四人
    合夥出資，博凱公司是建設公司，渠等借博凱公司名義蓋房
    子，後來剩8戶，合夥人有當場劃出各房屋來均分，當時陳
    豐茂還活著，四個合夥人就已口頭約定好合夥人各應分得房
    屋，陳豐茂也同意將博凱公司名下之房屋移轉予各個合夥人
    ，移轉登記工作都是交由林瑞鴻代書辦理，當時土地及房屋
    權狀在伊手中，於陳豐茂生前已協議好各分得何房屋，錢也
    釐清好，伊當場把該土地及建物權狀交給各個人，渠等口頭
    約定時間約96年9月或10月左右，陳萬春所得部分賣給他人
    伊沒意見也不干預，伊認為大家都已分得該分得之部分，陳
    萬春要把登記在伊名下土地但分配歸他所有之土地移轉何人
    ，伊都同意，分配土地及房屋移轉事宜都是委由林瑞鴻代書
    處理（見原審卷二第38-41頁）；另永隆園邸專案銷售顧問
    陳永昌亦到庭證實：沒有賣出之八戶，四個合夥人確有抽籤
    剩下八棟每人分兩戶，且是在陳豐茂生前即協議過戶到分得
    的人或分得的人指定名下等情無訛（原審卷二第50頁）；證
    人即代書林瑞鴻於原審亦證稱：合夥大家分配好後，伊替他
    們辦過戶，一開始陳豐茂尚未死亡，陳豐茂印章係博凱公司
    會計陳芳韻拿來的，陳豐茂有授權印章交給陳芳韻，係在博
    凱公司二樓，當時另一個會計也在，陳豐茂也在場，伊有看
    到陳豐茂把印章交給陳芳韻等語無誤（原審卷第一宗第45頁
    、第48頁）；稽之被上訴人提出之被證六土地登記申請書上
    亦有蓋有賴坤錦之印鑑章，而賴坤錦身為合夥事務之執行人
    （按開發案之合約第1條約明：以賴坤錦為此專案之管理人
    ），若各合夥人未達成結算、分析合夥財產之協議，全體合
    夥人亦未同意陳萬春出售爭房地，則賴坤錦又焉有提供其名
    下之土地所有權狀及印鑑證明供代書為陳萬春辦理土地過戶
    之可能？倘陳豐茂未同意各合夥股東使用公司及其法定代理
    人之印章辦理過戶，賴坤錦、張鑫龍又何能辦理建物所有權
    之移轉登記？是由賴坤錦、陳永昌、林瑞鴻三人之證詞互核
    參照，益證陳豐茂生前已與各合夥股東達成分配八棟餘戶之
    協議並同意提供上訴人公司之印鑑以為各合夥人辦理建物所
    有權移轉之需。
(五)、再查，上訴人公司現任法定代理人乙○○本人於其父陳豐茂
    去世後之96年11月5日，亦曾以繼承人之身分與賴坤錦、陳
    萬春、劉秀滿（張鑫龍代理人）等人簽立協議書，並於協議
    書上載明：立協議人賴坤錦、劉秀滿、陳萬春、乙○○（為
    陳豐茂之繼承人，嗣並繼任上訴人公司法定代理人）四人因
    合夥購買土地並以博凱公司名義興建登記永隆園邸房屋十二
    戶，經結算餘算8戶及國泰世華銀行貸款約2056萬元，經股
    東協議由四人平均分配每人分配房屋二戶及承擔國泰世華銀
    行債務約514萬元，因建設公司負責人陳豐茂去世，丁方（
    即乙○○）應分配房屋尚未辦理過戶，須由股東配合辦理事
    宜，…丁方應分配房屋二戶為大里市○○路141巷2號及同巷
    3號及基地坐落…」（見原審卷一第122頁）；可見乙○○亦
    明知陳豐茂於生前即與其餘各合夥股東達成分配由何人取得
    何建物之協議，並同意各股東得使用公司名義及其法定代理
    人之印鑑以資辦理過戶，否則其於簽立協議書當時，又何有
    就各合夥股東以公司名義辦理過戶移轉一事，未加以反對或
    提出異議之理！從而，本件永隆園邸之建物雖借用上訴人公
    司之名而登記在公司名下，但實際上既為各合夥股東公同共
    有之財產，其後並因合夥人全體之同意，而將未售出之其餘
    8戶分歸各合夥人，即有終止與上訴人公司間借名契約之合
    意。再由前開合約書第2條及第9條之規定互核以觀，可知非
    獨房屋之興建及銷售，各合夥人得使用上訴人公司之名義為
    之，即合夥財產之分析及後續之出售及處分行為，各合夥人
    亦得以上訴人公司之名稱為之，是各合夥人就其分得之建物
    部分應得以公司之名義各自出售及處分。上訴人於原審空言
    主張：合夥人處分合夥財產應經上訴人公司股東會之決議云
    云，不僅96年11月5日之協議書無此約定，與合約書第10條
    第I、II、III之約定趣旨亦有不符，即難採信。
(六)、次按，上訴人就前開96年11月5日協議書之真正固不爭執，
    但以該協議書之約定違反民法第682條規定為由，否認其效
    力。然賴坤錦、張鑫龍、陳萬春及陳豐茂合夥之開發建案，
    於合約第9條已明定：若有空屋在交屋期間六個月後尚未售
    出，則以按股份比例抽籤標回並同時結案，是陳萬春、賴坤
    錦、張鑫龍及陳豐茂等四人就合夥財產如何結算，於契約中
    既已約明，則渠等就八戶餘屋及國泰世華銀行之貸款為分析
    ，自無不法，且民法第682條之所以禁止合夥人於合夥事業
    存續中，請求合夥財產之分析，旨在合夥存續中若允許合夥
    人得以分析合夥財產，將無法達成經營共同事業之目的，然
    本件各合夥人既以協議終止合夥事業，並因此合意提前分析
    合夥之財產，基於私法自治之原則，應無不許之理。至於上
    訴人於原審雖又主張：若認本件上訴人確有授與代理權，則
    已違反公司法第185條之規定云云。然本件上訴人公司就系
    爭建物僅為名義上之所有人，於各合夥人協議分配未售之八
    棟餘屋及債務之分配，以結束永隆興建案時，應即視為合夥
    已終止與上訴人公司間之借名關係，八棟餘屋形式固登記在
    上訴人公司名下，實際上已歸各合夥人所有，各合夥人依原
    合約書第2條之約定就其分得之房屋縱以上訴人公司名義出
    售，亦不生違反公司法第185條之問題。
(七)、又查，本件陳萬春於96年9月14日出售系爭建物予被上訴人
    ，其契稅繳納日期為96年10月9日，其契稅之申報日期按理
    應在96年10月9日以前（見原審卷一第18頁），均在陳豐茂
    死亡之前，雖被上訴人向地政事務所申請建物所有權移轉登
    記時，陳豐茂已死亡，然土地登記規則第102條第1項之規定
    ：「土地權利移轉、設定，依法須申報土地移轉現值者，於
    申報土地移轉現值後，如登記義務人於申請登記前死亡時，
    得僅由權利人敘明理由，檢附載有義務人死亡記事之戶籍謄
    本及其他有關之證明文件，單獨申請登記」同條第3項規定
    ：「前2項規定於土地權利移轉、設定或權利內容變更，依
    法無須申報土地移轉現值，經訂立書面契約，依法公證或申
    報契稅、贈與稅者，準用之。」而建物之移轉登記依法亦須
    申報契稅，故土地登記規則第102條第1項之規定，就建物之
    移轉登記部分自仍應準用之，依此上訴人之前任代理人陳豐
    茂固於96年10月14日死亡，但因陳豐茂死亡之日期係在契稅
    申報之後，依前揭土地登記規則之相關規定，建物買受人依
    法原得單獨申請登記，故縱令被上訴人及代書於聲請建物所
    有權移轉時，未同時檢附陳豐茂死亡之戶籍謄本，亦僅生是
    否補正謄本之問題而已，並不影響本件所有權移轉之真正及
    其效力，況本件負有移轉之義務者係上訴人公司，而非陳豐
    茂本人，是不能因上訴人前任法定代理人之死亡，即否認
    本件買賣及所有權移轉之真正。至上訴人雖又主張：系爭建
    物買賣契約書上有關出賣人「博凱建設股份有限公司」印章
    與上訴人公司登記之印鑑章及合夥合建契約書（即原審卷第
    一宗第110頁被證一所示之合約書）上有關上訴人公司之印
    章均有不同，可見系爭買契約書上有關上訴人印章非屬真正
    云云。然如前所述，上訴人公司僅為系爭建物之登記名義人
    ，實際上之所有權於各合夥人協議後已確定歸由陳萬春所有
    ，上訴人公司於合約書上亦同意由各合夥人以上訴人公司之
    名稱對外為買賣及過戶之行為，且系爭建物係於96年10 月
    26日向地政事務所申請移轉登記，於同年10月30日完成登記
    ，亦有台中縣大里地政事務所97年3月18日函覆之土地登記
    申請書及其全部附件暨建物登記簿謄本為憑，是如上訴人前
    開主張屬實，即系爭建物之買賣印文確有不符，則乙○○於
    96年11月5日簽立協議書時，已在系爭建物辦理移轉登記之
    後，乙○○就此自無不知之理，倘其所言為真正，則何以乙
    ○○未就此提出爭執，反而與各合夥人簽訂協議書，並於協
    議書中再次確認由各合夥股東平均分配每人分得兩戶，且於
    協議書中記明：僅分配予陳豐茂之二戶房屋未及過戶而已？
    由此益證乙○○就系爭建物之買賣及移轉過戶均已同意並無
    異議，其事後再事爭執，應無可採。
(八)、復查，本件上訴人公司依合約書既已授權各合夥股東就永隆
    園邸建案之興建、銷售等事宜，得對外使用該公司名稱為法
    律行為，依賴坤錦於原審之證詞亦可知：陳豐茂生前就系爭
    建物移轉登記部分，已提供相關之所有權狀及上訴人公司之
    印鑑（含法定代理人陳豐茂之印鑑）以為各合夥人辦理過戶
    之用，顯見上訴人公司已授權各合夥人就個人分得之建物部
    分，亦得以公司之名義簽立買賣契約並辦理移轉登記，上訴
    人空言主張：陳萬春係屬無權代理，亦不足採。末按上訴人
    就陳萬春出售1905號建物予訴外人黃秋英一案，固亦以陳萬
    春係無權代理為由，對黃秋英提起塗銷所有權移轉之登記，
    然業經台灣台中地院97年中簡字第1150號民事判決認定：「
    原告公司（即上訴人公司）不僅就永隆園邸建案興建、銷售
    等事項授權陳萬春等人對外得使用該公司名義為法律行為，
    就系爭建物移轉登記部分，亦同意陳萬春等人得使用公司及
    其法定代理人之印鑑，…原告公司代表機關身分同意授權使
    用印章等行為，即原告公司自身之行為，且該法律行為之意
    思表示亦因達到陳萬春等相對人而發生效力，自不因陳豐茂
    嗣後之死亡而歸於無效，…兩造既成立買賣契約，則被告（
    指黃秋英）受移轉登記為建物之所有權即屬有法律上原因，
    亦無妨害原告所有權之情事，從而，原告本於民法第179條
    、第767條規定，請求被告塗銷系爭建物之所有權登記為無
    理由」據以駁回上訴人於該案之請求，因上訴人公司撤回上
    訴而確定在案，核其認定陳萬春業經授權，並有權以公司之
    名簽立買賣契約及辦理所有權移轉登記，與本院前開認定結
    果尚無不合，亦足參酌。
六、綜上，上訴人公司於簽立系爭永隆園邸合約書既同意包括陳
    萬春在內之各合夥股東得以公司之名稱對外為銷售行為，於
    同合約第9條並約定：若有空屋於交屋期間六個月後尚未售
    出，則由所有股東按股份比例標回並同時間結案，陳萬春等
    合夥人嗣即依此達成每人各分得兩戶餘屋之協議，陳豐茂並
    提供公司大小章授權各合夥人處分各分得房屋過戶之需，於
    陳豐茂死亡後，乙○○亦再次與合夥人簽立協議確認每人取
    得餘屋兩戶，則陳萬春就其分得之兩戶房屋，以上訴人公司
    之名義與被上訴人簽立買賣契約，進而為建物所有權之移轉
    登記，自屬經上訴人公司授權同意之行為，此一授權行為亦
    不因上訴人公司法定代理人陳豐茂嗣後之死亡而受影響，是
    以兩造間就系爭建物所締結之買賣契約，應屬合法有效，被
    上訴人取得系爭建物之所有權亦有法律上之正當依據，上訴
    人依民法第767條規定之無權占有及第179條不當得利之法律
    關係，請求被上訴人塗銷所有權移轉登記，核屬無據，原審
    駁回上訴人於原審之請求及假執行之聲請，所持理由與本院
    雖有不同，但結論並無二致，仍應認上訴人之上訴為無理由
    ，應予駁回。
七、據上論結，本件上訴為無理由，依民事訴訟法第四百六十三
    條、第三百八十五條第一項前段、第四百四十九條第一項、
    第二項、第七十八條，判決如主文。
中    華    民    國    98    年    5     月    12    日
                  民事第二庭    審判長法  官  邱森樟
                                      法  官  翁芳靜
                                      法  官  謝說容
以上正本係照原本作成。
如對本判決上訴，須於收受判決送達後20日內向本院提出上訴書
狀，其未表明上訴理由者，應於提出上訴後20日內向本院提出上
訴理由書（須按他造人數附具繕本）。
上訴時應提出委任律師為訴訟代理人之委任狀。具有民事訴訟法
第466條之1第1項但書或第2項之情形為訴訟代理人者，另應附具
律師及格證書及釋明委任人與受任人有該條項所定關係之釋明文
書影本。
                                      書記官  胡美娟
中    華    民    國    98    年    5     月    13    日
                                                      Ｍ


司法院資訊處製作；財團法人民間司法改革基金會備份。
